臺灣花蓮地方法院民事判決　　　　　　　95年度重訴字第67號
原　　　告　榮民工程股份有限公司
法定代理人　甲○○
訴訟代理人　劉志鵬律師
　　　　　　江如蓉律師
被　　　告　花蓮縣政府
法定代理人　丙○○
訴訟代理人　乙○○
上列當事人間給付工程款事件，本院於民國96年7月19日言詞辯
論終結，判決如下：
    主  文
被告應給付原告新台幣貳仟陸佰柒拾壹萬貳仟壹佰陸拾參元及自
民國95年9月14日起按年息百分之五計算之利息。
原告其餘之訴駁回。
訴訟費用由被告負擔百分之七十六，餘由原告負擔。
    事 實 及 理 由
壹、原告起訴主張：
 一、原告向被告承攬「花蓮縣立體育場田徑場興建工程」（以
     下簡稱系爭工程），並簽訂工程契約（以下簡稱系爭工程
     契約），而系爭工程已於90年8月31日全部完工，並請求被
     告依契約條款辦理驗收。被告分別於90年9月17日、91年1
     月3、4日辦理初驗、複驗，原告業已將初驗待改善缺失全
     部改善完成，惟被告於改善作業完成後仍遲不辦理結案，
     迄今仍不發給結算驗收證明書。
 二、依兩造簽立之工程契約第11條付款方法第4款規定：「全部
     工程完成，經正式驗收合格並辦妥一切手續後，除扣留保
     固保證金外，其餘一次結清。」第19條工程驗收第3項初驗
     與驗收規定：「第二款：本工程驗收合格後，甲方（即被
     告）應於15日內發給驗收證明書。」依上開契約約定，系
     爭工程既已於91年1月4日複驗完成，被告依約自應發給結
     算驗收證明書，並將剩餘尾款一次全部結清付予原告。
 三、被告於95年2月檢附之工程請款明細表，被告尚有新台幣（
     下同）35,289,635元之保留款未發給原告，惟原告多次去
     函請求給付前開款項，被告仍拒不給付。爰依兩造間系爭
     工程契約之工程款請求權提起本訴。
 四、對被告抗辯之陳述：
  1. 按依政府採購法第63條第1項規定而訂定之採購契約要項第
     32 條規定：「契約價金係以總價決標，且以契約總價給付
     ，而其履約有下列情形之一者，得調整之。但契約另有規
     定者，不在此限。...( 二)工程之個別項目實作數量較契
     約所定數量增減達10%以上者，其逾10%之部分，得以變更
     設計增減契約價金。未達10%者，契約價金得不予增減。」
     另系爭工程契約第5條第2項規定：「本工程按照契約總價
     結算，即應依契約總價計給，如因變更設計致工程項目或
     數量有增減時，就變更部分予以加減帳計算...... 」，第
     10條第3項規定：「契約內工程數量因計算錯誤，致其實做
     數量與契約數量有顯著之差異者，甲方得依乙方之申請，
     以下列處理方式變更設計：屬總價結算方式之契約，凡實
     做單項數量如較契約數量增減達10%以上時，得以變更設計
     增減之。」經查，系爭工程發包總價原為355,160,000萬元
     ，經3次變更設計後契約數量之金額為398,443,750元，此
     為兩造所不爭，惟被告之結算就原告實做單項數量少於契
     約數量10%以內之部分，卻逕依實做實算之方式，主張結算
     金額為383,266,473元，與上開契約要項及系爭工程契約之
     約定有違，自不可採。
  2. 原告實做單項數量少於契約數量10%以內之部分，自不應再
     變更減少契約價金，此查監造單位朱文明建築師事務所前
     於94年10月12日編製之工程結算明細表，即依上開契約約
     定之方式計算，其結算金額為384,997,249元，被告主張為
     383,266,473元云云，即非正確。
  3. 被告主張系爭工程逾期天數為5日，應依契約總價千分之一
     按日扣款，其逾期違約金額為1,992,219元，原告不爭執（
     見本院卷第279頁背面）。
  4. 被告主張系爭工程有尺寸或工料不合之項目，應予減價收
     受，就其減價項目及減價金額，原告不爭執。
  5. 就減價收受違約金部分，系爭工程契約第19條第4項雖規定
     ，工程驗收結果與契約規定不符，應再處罰扣款金額6倍或
     單項金額3倍之罰款，然本件業經行政院公共工程委員會作
     成調解建議（調930030號），指明：「考量本件工程係土
     建工程，與他案情節尚屬有間，依經驗法則較不可能因單
     獨施作項目驗收不合格，致產生操作系統風險而影響公共
     安全，復審酌民法第247條之1就定型化契約條之規定，系
     爭工程既已減價收受，復課以高達減價金額6倍之違約金，
     顯失公平，爰建議他造當事人（即被告）考量前揭法條及
     契約規定，減價收受後不再課以違約罰款，故被告減價收
     受後另再課處原告違約金，顯屬於法無據。
  6. 次按，當事人得約定債務人於債務不履行時，應支付違約
     金，又約定之違約金過高者，法院得減至相當之數額，民
     法第250、252條定有明文。故違約金之約定若過高，法院
     得依民法第252條之規定本於職權核減至相當數額。系爭工
     程皆於工期內完工，且工程品質良好，亦經被告驗收合格
     ，如已辦理減價收受後再課處3至6倍之違約金，顯然過苛
     ，請斟酌一切情狀，酌予核減，以期公平。
 五、並聲明：
     被告應給付原告35,289,635元及自起訴狀繕本送達翌日起
     至清償日止，按週年利率5%計算之利息。訴訟費用由被告
     負擔。
貳、被告答辯則以：
 一、原告就系爭工程有未施作及未依約定規格、品質及數量施
     作之情形，以致最末期工程付款作業仍有爭議而未能完成
     。系爭工程第一次建築師結算金額如原告訴之聲明請求金
     額，但後來經過再次結算，在工作項目的增減10%範圍數量
     有問題，應予以扣款。
 二、系爭工程發包總價為355,160,000元，期間歷經3次變更設
     計後之總金額為398,443,750元，經設計監造單位編製第1
     次結算書後，扣除已支領之款項，其尾款金額為35,289,
     635元。惟經最後核定結果，結算金額為383,266,473元，
     原告尚有尾款33,558,859元未領，扣除該工程因施工期間
     逾期5日，應依系爭工程契約第21條規定，按契約總價千分
     之一計算逾期罰款，其逾期違約金為1,992,219元；，另多
     項施工工料及尺寸不合，予以減價收受，其違約金計32,48
     3,172元，二項違約金合計為34,475,391元，則原告尚欠被
     告916,532元，原告已不得再向被告請求尾款。
 三、並聲明：原告之訴駁回，訴訟費用由原告負擔。
參、兩造不爭執之事實；
  1.原告向被告承攬「花蓮縣立體育場田徑場興建工程」，並簽
    立系爭工程契約書，而系爭工程已於90年8月31日完工。
  2.系爭工程契約第5條約定：契約總價計新台幣355,160,000元
    （包括完成契約所需之全部材料、人工機具設備及工所必需
    之費用），詳如標單工程總價表。本工程按照契約總價結算
    ，即依契約總價計給，如因變更設計致工程項目或數量有增
    減時，就變更部分予以加減帳結算，若有相關項目如稅利管
    理費另列一式互計者，應依結算總價與契約總價之比例增減
    之。嗣後系爭工程辦理3次變更設計，變更設計後之契約總
    價為398,443,750元，原告已領取16期估驗款共349,707,614
    元。
  3.依系爭工程契約第21條規定，原告未依契約規定期限完工，
    應按逾期之日數，按契約總價千分之一計算逾期罰款。另依
    系爭工程契約第19條第4項規定，如尺寸或工料不合規定予
    以扣款時，應再處罰扣款金額6倍之罰款。如單價全部不予
    計價時，應再處罰單價金額3倍之罰款。
  4.系爭工程共計逾期5日，原告同意依契約總價之千分之一按
    日扣款，其逾期違約金額為1,992,219元。
  5.系爭工程有尺寸或工料不合，應予減價收受，其減價項目及
    金額均如被告所主張（見本院卷第192頁）。
肆、兩造爭執之重點：
  1.系爭工程經變更設計後最後之工程結算總價應為原告主張之
    384,997,249元，或為被告主張之383,266,473元？
  2.被告減價收受後，得否再處原告3-6倍之違約金？系爭工程
    契約關於減價收受違約金之約定是否違反民法第247條之1之
    規定而無效？如其約定有效，其減價違約金金額是否過高？
伍、得心證之理由：
  一、系爭工程經變更設計後最後之結算總價應為原告所主張之
      384,997,249元。
    1.按政府採購法第63條第1項規定：「各類採購契約之要項
      ，由主管機關參考國際及國內慣例定之」。另依主管機關
      行政院公共工程委員會訂定之採購契約要項第32條則規定
      ：「契約價金係以總價決標，且以契約總價給付，而其履
      約有下列情形之一者，得調整之。但契約另有規定者，不
      在此限。(一)因契約變更致增減履約項目或數量時，得就
      變更之部分加減帳結算。(二)工程之個別項目實作數量較
      契約所定數量增減達百分之十以上者，其逾百分之十之部
      分，得以變更設計增減契約價金。未達百分之十者，契約
      價金得不予增減」，先此敘明。
    2.本件原告與被告計算之系爭工程結算總價之爭執點，在於
      系爭工程個別項目實作數量較契約所定數量增減達10%以
      上者，該個別項目之價額應如何計算？對此原告主張僅就
      逾10%部分為加減帳計算，被告則主張應就該項目之全部
      實作實算。按上開採購契約要項為主管機關行政院公共工
      程委員會參考國際及國內慣例所訂定，被告既未舉證證明
      兩造間就此另有約定，則本院自得參考上開採購契約要項
      之規定認定系爭工程個別項目實作數量增減逾10%以上部
      分應如何計算。而上開採購契約要項第32條第2項既已明
      訂：工程之個別項目實作數量較契約所定數量增減達10%
      以上者，「其逾10% 之部分」，得以變更設計增減契約價
      金，則系爭工程個別項目實作數量增減逾10%以上者，自
      應僅就逾10%以上之部分增減契約價金，方屬正當，本件
      被告就個別項目實作數量增減逾10%以上者，改依該項目
      實作數量計算價金，尚嫌無據，應以原告主張之計算方式
      為可採。而被告對於依原告主張之方式計算之契約總價為
      384,997,249元並不爭執（見本院卷第207頁），從而系爭
      工程經結算後之結算總價應為384,997,249元，堪予認定
      。
  二、系爭工程契約關於減價收受違約金之約定並未違反民法第
      247條之1之規定。
    1.按依照當事人一方預定用於同類契約之條款而訂定之契約
      約，為下列各款之約定，按其情形顯失公平者，該部分之
      約定無效：一、免除或減輕預定契約條款之當事人之責任
      者。二、加重他方當事人之責任者。三、使他方當事人拋
      棄權利或限制其行使權利者。四、其他於他方當事人有重
      大不利益者。又所謂加重他方當事人之責任，乃係指一方
      預定之契約條款，為他方所不及知或無磋商變更之餘地者
      而言，所稱按其情形顯失公平者，則係指依契約本質所生
      之主要權利義務，或按法律規定加以綜合判斷，有顯失公
      平之情形而言。
    2.系爭工程契約第19條第4項規定，如尺寸或工料不合規定
      予以扣款時，應再處罰扣款金額6倍之罰款。如單價全部
      不予計價時，應再處罰單價金額3倍之罰款，有系爭工程
      契約在卷可按。惟系爭工程為被告花蓮縣政府公開招標，
      屬政府之公共建設，與大眾之公共利益有密切關係等情，
      應為兩造所知悉，而原告從事工程業務，對於所欲承辦工
      程報酬之計算方式、違約效果、利潤多寡及須承擔之風險
      等事項，應有相當之能力及經驗可資注意及衡量是否參與
      投標，對於契約之條文內容並得為必要之斟酌與主張，倘
      原告認為契約條款對其不利者，其自得選擇不參加投標，
      並非無從選擇締約對象或無拒絕締約之餘地，難謂原告就
      系爭減價收受違約金之約定有何不及知悉或無磋商變更之
      餘地之情形。又上開約定對原告而言，僅須據實依照系爭
      工程契約履行即可，並未加重原告其他義務，亦不致於有
      重大不利益之情形。再者，系爭工程為公共建設工程，攸
      關民眾利益，為確保公共工程之施工品質，系爭工程契約
      上開減價收受違約金之約定亦難認為有何顯失公平之情形
      。至於原告主張依行政院公共工程委員會94年5月4日工程
      訴字第09400153200號函之調解建議，認系爭工程契約上
      開減價收受違約金之約定有顯失公平之情形云云，並提出
      上開函文附卷為證（見本院卷第278頁），惟上開調解建
      議僅係於系爭工程爭議調解過程中，調解委員依職權提出
      之調解建議，有上開函文說明一之意旨可按，尚無拘束法
      院之效力。據上，基於契約自由原則，原告既同意簽立系
      爭工程契約，自應受契約之拘束，而不得於事後違約時任
      意主張其約定顯失公平而無效。從而原告主張系爭工程契
      約有關減價收受違約金之約定違反民法第247條之1之規定
      而無效云云，尚非可採。
  三、惟約定之違約金額過高者，法院得依職權減至相當之數額
      ，為民法第252條所明定。而契約當事人約定之違約金是
      否過高，應依一般客觀之事實、社會經濟狀況、當事人實
      際上所受損害及債務人如能如期履行債務時，債權人可享
      受之一切利益為衡量標準，以符實情而得法理之平。兩造
      對於依系爭工程契約第19條第4項之約定計算，系爭工程
      減價收受違約金之金額應為32,483,172元之事實，均不爭
      執。然系爭工程結算總價為384,997,249元，而上開減價
      收受違約金之金額約為結算總價之千分之84，本院斟酌系
      爭工程逾期日數為5日、被告亦予以減價驗收及系爭工程
      違約情節等情，認為如依兩造約定處以原告上開減價違約
      金額確有過苛之情形，爰斟酌系爭工程契約總價、結算金
      額、原告違約情節、工程性質、兩造所受之損害等一切情
      狀，認應依兩造所不爭執之個別項目扣款或單價金額之總
      額即6,585,253元（如附件兩造不爭執之工程結算違約金
      計算說明所載貳、減價收受違約金之個別項目金額計算其
      總額）之1倍核處原告此部分之違約金為適當。應核處原
      告減價收受違約金額計6,585,253元。
  四、綜上，本件系爭工程結算總價為384,997,249元，原告已
      經領取16期之估驗款共349,707,614元，扣除逾期違約金
      1,992,219元及減價收受違約金6,585,253元後，原告尚得
      請求之工程款為26,712,163元，則原告依據系爭工程契約
      請求被告給付此範圍內之工程款及自起訴狀繕本送達翌日
      起即95年9月14日起之法定遲延利息為有理由，應予准許
      ，逾此範圍即屬無據，應予駁回。
陸、兩造其餘攻擊防禦方法於本件勝負之結果不生影響，爰不一
    一論述。
柒、結論：原告之訴一部有理由、一部無理由，依民事訴訟法第
    79條，判決如主文。
中　　華　　民　　國　　96　　年　　8 　　月　　2 　　日
  　　　　　　　  臺灣花蓮地方法院民事庭
                      法      官　林碧玲
上列為正本係照原本作成。
如不服本判決，應於送達後20日內，向本院提出上訴狀並表明上
訴理由，如於本判決宣示後送達前提起上訴者，應於判決送達後
20日內補提上訴理由書(須附繕本)。
中　　華　　民　　國　　96　　年　　8 　　月　　2 　　日
　　　　　　　　　　　法院書記官　陳賜福
